【裁判字號】    99,交上易,464
【裁判日期】    990928
【裁判案由】    過失傷害
【裁判全文】
臺灣高等法院臺南分院刑事判決       99年度交上易字第464號
上  訴  人
即  被  告  甲○○
輔佐人  即
被告之配偶  乙○○
上列上訴人因過失傷害案件，不服臺灣臺南地方法院98年度交易
字第271號中華民國99年5月18日第一審判決（起訴案號：臺灣臺
南地方法院檢察署98年度調偵字第993號），提起上訴，本院判
決如下：
    主  文
上訴駁回。
甲○○緩刑貳年。
    事  實
一、甲○○於民國98年2月4日晚間9時15分許，發動原停放於臺
    南市○○區○○路一段789號附近路旁之車牌號碼7551-KB號
    自用小客車欲行迴轉，本應注意汽車迴車前，應暫停並顯示
    左轉燈光或手勢，看清無來往車輛，始得迴轉，而依當時並
    無不能注意之情事，竟疏未注意同向後方行駛之直行車輛，
    貿然於起駛後由西往東方向稍事前行至同路773號前逕行迴
    轉，於尚未完成迴轉之際，適有江文彬酒後（呼氣酒精濃度
    達每公升0.47毫克）駕駛車牌號碼8416-XL號自用小客車搭
    載丙○○等友人，亦疏未注意車前狀況並超速自後同向駛來
    ，江文彬見狀雖向左閃避，仍未及避免碰撞，致江文彬所駕
    車輛前車頭撞擊甲○○所駕駛之前開自用小客車之左車頭、
    葉子板及左前車輪處，丙○○因之受有口腔3公分撕裂傷、
    頸椎痛、右膝、左下肢擦傷、下唇約3公分撕裂傷之傷害，
    甲○○及其搭載之妻兒亦均因此而受傷（江文彬所犯酒後駕
    車之公共危險犯行，經檢察官另為緩起訴處分確定；所犯過
    失傷害犯行，業經原審判處有期徒刑三月確定）。甲○○則
    於肇事後，所犯過失傷害犯罪未被有偵查權之公務員或機關
    發覺前，即向臺南市警察局第三分局車禍處理小組警員表明
    係肇事車輛駕駛人而自首，並坦承其為肇事車輛之駕駛人，
    進而接受裁判。
二、案經丙○○訴請臺南市警察局第三分局報告臺灣臺南地方法
    院檢察署檢察官偵查起訴。
    理  由
甲、關於證據能力之說明：
一、證人江文彬、丙○○二人於接受司法警察及檢察事務官詢問
    時之陳述，係被告以外之人於審判外之言詞陳述，既經被告
    明示不同意採為證據，依刑事訴訟法第159條第1項之規定，
    應認不具證據能力。
二、按證人、鑑定人依法應具結而未具結者，其證言或鑑定意見
    ，不得作為證據，刑事訴訟法第158條之3定有明文。是本件
    原審同案被告江文彬，以被告身份接受原審法官訊問時所為
    之陳述，因未經具結，依刑事訴訟法第158條之3之規定，應
    認對於被告甲○○而言不具證據能力。
三、證人江文彬、丙○○及蘇文華（到場處理之警員）於原審審
    理時經具結後所為之陳述，核屬被告以外之人「審判中」之
    言詞陳述，非屬傳聞證據，依刑事訴訟法第159條第1項之規
    定，自有證據能力。
四、上述列舉以外之其他供述證據，業經檢察官及被告於本院受
    命法官行準備程序時，表示同意採為證據之意思，本院審酌
    前開證據之作成或取得之狀況，並無非法或不當取證之情事
    ，且亦無顯不可信之情況，復經本院於審判期日就上開證據
    依法進行調查、辯論，依刑事訴訟法第159條之5第1項之反
    面解釋，均具有證據能力。
乙、實體部分：
一、被告甲○○就其於右揭時地，因駕車迴轉過程之過失，造成
    告訴人丙○○受有上開傷害之事實，終於本院審理時供承不
    諱。其上開自白，核與證人江文彬於原審證述情節相符，並
    有臺南市警察局處理交通事故紀錄表、交通事故現場勘驗圖
    、道路交通事故現場圖、道路交通事故調查報告表(一)(二)及道
    路交通事故暨車損照片附卷可稽。且告訴人丙○○因本件車
    禍受有口腔3公分撕裂傷、頸椎痛、右膝、左下肢擦傷、下
    唇約3公分撕裂傷之傷害，亦有財團法人奇美醫院診斷證明
    書在卷可憑。
二、被告雖於原審及本院受命法官行準備程序時一再以：伊係自
    自路旁起駛並向前（東）直行約20公尺後始行迴轉，並非於
    「起駛並（突然）迴轉」之過程中發生碰撞事故，本件車禍
    事故係因於江文彬酒後超速駕車導致反應不及而肇事，伊既
    在前正常直行等待對向無來車時迴轉，自無過失云云置辯。
    然查：
  (一)卷附交通事故現場勘驗圖及道路交通事故現場圖，均繪製被
    告所駕駛之車輛係自路邊起駛迴轉。且證人即繪製交通事故
    現場勘驗圖之臺南市警察局第三分局警員蘇文華於原審亦具
    結證稱：「現場勘驗圖上有Ａ車行進符號是我繪製的，我在
    現場初步瞭解，因為當時兩車駕駛人均在現場，我詢問當事
    人是做何種動作，7551-KB號自小客車駕駛人陳先生自稱是
    要作迴轉，由路邊起駛作迴轉，所以我們在現場圖將其行向
    作初步標記，另外8416-XL號自小客車駕駛人江先生自稱其
    的行進方向係沿安中路西往東行駛，故我標示直行」、「現
    場勘驗圖初步繪製完畢後，甲○○有在現場看過，並在上面
    簽名」、「（檢察官問：在你們電腦製作系統中，直接迴轉
    與先微微前行再迴轉，其符號標示是否一樣？）如果是往前
    行駛一段很遠距離再做迴轉，我們會在路線標示直行箭頭，
    再加上迴轉箭頭，如果是直接迴轉，或是短距離直行後再迴
    轉，我們都是以直接迴轉符號為之」、「（被告甲○○問：
    事實上，我是往前行駛20公尺，再做迴轉，你當時沒有告訴
    我起駛多長的距離叫做起駛迴轉？）如果做筆錄時駕駛人有
    跟我陳述說其已往前行駛20公尺，再做迴轉，我在繪製現場
    圖時，可能會再增加一個直行，但是印象中我在做筆錄時，
    陳先生沒有跟我說已經行駛20公尺，陳先生只說由西往東做
    起駛的動作要迴轉」、「（問：你在製作交通事故現場勘驗
    圖後，有讓甲○○簽名，他有無就其所駕駛Ａ車行向箭頭表
    示任何反對意見？）印象中沒有....我是根據甲○○陳述他
    從路邊起駛做迴轉動作」、「（問：陳先生有無跟你說，他
    當時在安中路內側車道，車頭朝左迴轉？）時間已久，我不
    記得」、「（問：如果陳先生有跟你講說他當時行駛在安中
    路內側車道，準備要迴轉，你是否還會在交通事故現場圖上
    記載Ａ車之行向是路邊起駛？）不會，如果今日陳先生的車
    子是從內側車道直接迴轉，我會繪製箭頭在內側車道直接迴
    轉，而非從路緣迴轉，交通處理上由車道直接迴轉，與從路
    邊迴轉所標示箭頭是不一樣的」等語。衡情，倘警員所製作
    之交通事故現場勘驗圖有何錯誤或與被告所陳不符之處，被
    告理應於警員提示該交通事故現場勘驗圖時，即向警員表示
    異議始為合理，被告於警員令其在交通事故現場勘驗圖上簽
    名時，既未爭執該交通事故現場勘驗圖內容之正確性，顯然
    該交通事故現場勘驗圖之記載與被告當時之陳述並無歧異。
    況經原審及本院受命法官勘驗被告於98年2月5日下午2時30
    分之警詢錄音，結果係「(1)就被告警詢筆錄第二頁下方本件
    肇事經過情形為何之詢問，是由警員先就案發狀況詢問被告
    ，被告向警員陳述他是從肇事地點安中路一段路緣作西向東
    行駛後，要迴轉往西行駛，待肇事經過全部詢問完畢後，警
    員再覆誦警詢筆錄第二頁倒數第六行到第三頁第一行予被告
    ，被告並未有相反意見。(2)就警詢筆錄第二頁下方肇事經過
    情形之記載，與警詢錄音帶之內容相符」，此有原審法院99
    年3月31日勘驗筆錄及本院（記載勘驗內容之）準備程序筆
    錄在卷可憑。益證被告於系爭車禍事故甫發生之時，係向警
    陳述其駕駛過程確係「起駛隨即迴轉」，而非「起駛並前行
    相當距離後在內側車道迴轉」。
  (二)按汽車迴車前，應暫停並顯示左轉燈光或手勢，看清無來往
    車輛，並注意行人通過，始得迴轉，道路交通安全規則第10
    6條第5款定有明文。核此規定，即在於明確界定迴轉車輛與
    直行車輛交會時，路權歸屬直行車輛，藉此避免因路權歸屬
    不清，致使直行車輛在行經得迴轉之地點時，因恐與迴轉車
    輛發生碰撞而需減速行駛，進而導致車流發生阻塞而生用路
    障礙。被告於本院準備程序時陳稱：「（照你所提的現場圖
    ，你是往8點鐘方向斜行大約10公尺，車頭擺正向前往東前
    行約11公尺，發生撞擊？是。（你斜行10公尺距離花了多久
    時間？）以我正常時間我平常開車大約2秒左右。（你擺正
    車頭又向前行駛11公尺大約花了多久？）以我正常習慣大約
    1秒」等語，意即被告自承自路旁起駛時起以迄在內側車道
    準備迴轉時止，共僅耗時3秒左右。故證人江文彬於原審所
    證：「我第一眼看到該車時，他只是停在路邊，並還沒有做
    其他動作，我會特別注意，是因為他開啟臨時停車警示燈，
    然後甲○○就突然直接切出來，我便踩煞車，我以為甲○○
    會煞車，但是他沒有煞車，直接駛入我所行駛之內側車道..
    ..（你看到甲○○之自小客車從路旁切出來，到橫到你前方
    ，大概經過多久？）大概6秒左右。（你發現他從路旁駛出
    時，你車子距離他的車子多遠？）約5台車身。差不多30公
    尺」等語，因時序上與被告所供大致相符，而屬可信。被告
    於3至6秒極其密接之時間，縱然次第完成「路旁起駛、斜向
    前行、擺正車向前行、暫停等待迴轉」等動作，依一般社會
    常情而言，仍應評價為一個「起駛並迴轉」之駕駛舉措，而
    應遵守並適用道路交通安全規則關於路邊停放汽車起駛迴轉
    之相關規定，是被告辯稱系爭車禍事故發生前，其已於道路
    前行約20公尺乙節，不能據為對其有利之認定。此外，被告
    又於本院自承伊駕車進入內側車道時，有向後查看，但未見
    到江文彬所駕之車輛等語，亦足認為被告未盡「迴轉時應看
    清無來往車輛」之注意義務。
三、又被告駕駛上開汽車，在經上述路段時，自應依前開規定，
    於迴車前，應禮讓直行車先行，暫停並顯示左轉燈光，看清
    無來往車輛及行人後，始得迴轉，且依當時天候晴、夜間有
    照明、柏油路面乾燥、無缺陷及障礙物、視距復屬良好，並
    無不能注意之情事，復有事故調查報告表在卷可稽。本件被
    告既考領有駕駛執照，當熟知上開法律規定，詎被告竟疏未
    注意後方來車，未暫停看清無來往車輛，即貿然自路邊駛出
    後逕行迴轉，而與後方直行車即江文彬所駕駛之自用小客車
    發生碰撞，致告訴人丙○○受有前揭傷害，其就本件車禍事
    故之發生，自有過失甚明。且本件經送臺灣省臺南區車輛行
    車事故鑑定委員會鑑定，其鑑定結果亦認被告駕駛自用小客
    車，迴轉未注意來往車輛，為肇事原因，有該鑑定委員會99
    年3月4日南鑑字第0995900734號函檢送之99年3月3日臺南區
    990114號鑑定意見書1紙在卷可按，告訴人丙○○係因本件
    車禍受傷與被告甲○○之過失行為間，自有相當因果關甚明
    。本件被告過失傷害告訴人丙○○之犯行，事證明確，應予
    依法論科。又江文彬雖於本件車禍事故之發生亦有過失，惟
    既與被告之過失併合而為肇事之原因，被告之刑責自不能因
    此相抵獲得減免，僅可供量刑之斟酌而已，應併說明。
四、原審認為被告過失傷害犯行罪證明確，且審酌被告之品性、
    生活狀況、教育程度為大學畢業之智識程度、被告與江文彬
    二人同為本件之肇事原因之過失責任、過失情節、告訴人丙
    ○○所受之傷害，於原審判決時迄未與告訴人達成和解，賠
    償損害之犯後態度等一切情狀，並說明被告於肇事後，在未
    有偵查犯罪職務之機關或公務員發覺其為犯罪人前，即向至
    現場處理本件道路交通事故，尚不知肇事者為何人之臺南市
    警察局第三分局車禍處理小組警員供承其肇事犯罪，自首並
    接受裁判（有臺南市○○○道路交通事故肇事人自首情形紀
    錄表附卷可憑），合於刑法自首之規定，適用刑法第刑法第
    284條第1項、第62條前段前段等規定，量處被告拘役50日，
    並諭知如易科罰金，以新臺幣（下同）1000元折算一日。本
    院經核原判決此部分認事用法，均無不合，量刑亦屬妥適。
    被告初時上訴否認犯行，指摘原判決事實認定違誤；嗣後供
    承犯罪但仍上訴請求諭知緩刑之判決，均無理由，應予駁回
    。
五、末查被告未曾受有期徒刑以上刑之宣告，有臺灣高等法院被
    告全國前案紀錄表在卷可稽。又被告事後已與告訴人丙○○
    達成民事和解，被告並依約當庭交付告訴人賠償金4萬元，
    且經告訴人丙○○當場點收無訛，有本院99年度交附民字第
    74號民事和解筆錄在卷可按。本院認為被告經此次偵、審程
    序，當知警惕，信無再犯之虞，因認其所受刑之宣告，以暫
    不執行為適當，爰依刑法第74條第1項第1款之規定併予宣告
    緩刑二年，以勵自新。
據上論結，應依刑事訴訟法第368條，刑法第74條第1項第1款，
判決如主文。
本案經檢察官蘇南桓到庭執行職務。
中    華    民    國    99    年    9     月    28    日
                  刑事第二庭    審判長法  官  葉居正
                                      法  官  陳春長
                                      法  官  陳欽賢
以上正本證明與原本無異。
不得上訴。
                                      書記官  李良倩
中    華    民    國    99    年    9     月    28    日
附錄本案論罪科刑法條全文：
刑法第284條（過失傷害罪）
因過失傷害人者，處6月以下有期徒刑、拘役或5百元以下罰金，
致重傷者，處1年以下有期徒刑、拘役或5百元以下罰金。
從事業務之人，因業務上之過失傷害人者，處1年以下有期徒刑
、拘役或1千元以下罰金，致重傷者，處3年以下有期徒刑、拘役
或2千元以下罰金。

司法院資訊處製作；財團法人民間司法改革基金會備份。
